臺灣臺北地方法院民事判決
109年度訴字第3915號
原      告  楊竣傑  

訴訟代理人  龔君彥律師
            陳伶嘉律師
            田欣律師
            白淑美  
被      告  楊寶桂  
訴訟代理人  沈明顯律師
上列當事人間請求返還不當得利等事件，本院於民國110年11月2
4日言詞辯論終結，判決如下：
    主      文
一、原告之訴及其假執行之聲請均駁回。
二、訴訟費用由原告負擔。
    事實及理由
壹、程序方面
一、本件應適用之程序：
　㈠按本法所定家事事件由少年及家事法院處理之；未設少年及
    家事法院地區，由地方法院家事法庭處理之；同一地方法院
    家事法庭與民事庭之事務分配，由司法院定之，家事事件法
    第2條、第7條第2項定有明文。而經法院受理之事件，家事
    庭與民事庭就事務分配有爭議者，應由院長徵詢家事庭庭長
    及民事庭庭長意見後，決定之；法官因前項事務分配所受理
    之事件，應本於確信，依事件之性質，適用該事件應適用之
    法律規定為審理，司法院制定之家事事件審理細則第7條亦
    有明文規定。
　㈡本件原告請求被告返還借款、代墊扶養費之不當得利，經本
    院院長裁示：依庭長聯席會議結論，由本院民事庭辦理（見
    本院卷第23-35頁）。其中，返還借款部分請求屬於民事訴
    訟事件，而返還代墊扶養費之不當得利請求雖屬家事事件法
    第3條第5項第12款規定之家事非訟事件，兩造均表明同意由
    民事庭審判（見本院卷第122、185頁），故本件應由本院民
    事庭審理。
　㈢又本件返還借款、返還代墊扶養費等2項請求在形式上雖有訴
    訟、非訟的性質差異，但兩者原因事實相牽連，為統合處理
    兩造之紛爭，仍不宜拆分為兩道程序，使兩造重複應訴，茲
    審酌家事事件法第1條「統合處理家事事件」之立法意旨，
    類推適用同法第41條第1項規定，准由原告於返還借款之民
    事訴訟程序中合併為返還代墊扶養費之家事非訟請求，並由
    本院交錯適用家事事件法相關規定加以裁判。
二、原告就前述返還借款之請求，在起訴時僅列民法第1154條、
    第1153條後段規定為請求權基礎，嗣於訴訟繫屬中增列民法
    第478條規定為請求權基礎，核其追加前後訴之基礎事實同
    一，依民事訴訟法第255條第1項第2款規定，應予准許。
貳、實體方面
一、原告主張：
　㈠兩造之父楊明賢生前曾借用兩造叔叔楊再生之會員名義，向
    士林區農會申辦下列貸款：①民國81年10月5日，借新臺幣（
    下同）2,800,000元、②85年4月23日，借2,600,000元、③86
    年11月11日，借2,300,000元，合計本金7,700,000元之貸款
    （下稱系爭楊再生名義貸款），以供自己在外花天酒地、吃
    喝玩樂之用。楊明賢要求原告代償上開農會貸款，並約定於
    其死亡後以遺產抵償，原告遂為楊明賢清償上開農會貸款本
    息，扣除上開農會貸款中清償前債之3,000,000元，以及兩
    造姊妹楊淑朱償還之1,300,000元後，原告代償之貸款本息
    金額有4,701,893元。因楊明賢於103年5月10日死亡，爰依
    民法第478條、第1154條、第1153條規定，請求被告按應繼
    分比例返還其中1/4即1,175,473元。
　㈡又楊明賢生前長年與原告同住，其財產均屬不得處分之自住
    房屋、祖產，又無收入，不能維持生活，故向來均由原告扶
    養，且楊明賢日常花費甚鉅，需求顯較常人為高。茲參酌臺
    北市最低生活費標準，酌加若干生活開銷，以每月15,000元
    計，就楊明賢死亡前15年（即88年5月10日至103年5月10日
    ）之期間，被告應負擔楊明賢扶養費用之1/3共900,000元，
    爰依民法第179條規定請求返還予原告。
　㈢聲明：⒈被告應給付原告2,075,473元，及自起訴狀繕本送達
    翌日起至清償日止，按週年利率5％計算之利息。⒉願供擔保
    ，請准宣告假執行。
二、被告辯以：原告自77年即接手楊明賢經營之新協賢鐵工廠，
    上開農會貸款恐係原告借用楊再生名義申貸，以作為新協賢
    鐵工廠之經營資金。原告未能證明交付金錢予楊明賢之事實
    ，縱使原告曾匯款償還部分楊再生名義之農會貸款，亦與楊
    明賢無涉。又楊明賢生前尚有門牌號碼新北市○○區○○路0段0
    00巷0弄0號2樓房地（下稱三重房地）、臺北市○○區○○段○○
    段000○000地號土地（下合稱溪州段土地)，其房屋課稅現值
    、土地公告現值合計即達17,070,000元，客觀上並無不能變
    現之情事，難認楊明賢有何不能維持生活之情形。原告縱有
    交付些許金錢供楊明賢花用，亦是本於孝道所為之奉養，原
    告未曾證明其與楊明賢間有消費借貸合意存在，此與扶養義
    務之履行亦屬有別，尤其原告接手家業，交付若干金錢予楊
    明賢花用，理所應當。原告請求被告償還借款、返還代墊扶
    養費，均屬無據等語。並聲明：㈠原告之訴及其假執行之聲
    請駁回。㈡如受不利判決，願供擔保，請准宣告免為假執行
    。
三、本院之判斷：
　㈠借款部分：
　　⒈按消費借貸者，謂當事人一方移轉金錢或其他代替物之所
      有權於他方，而約定他方以種類、品質、數量相同之物返
      還之契約；借用人應於約定期限內，返還與借用物種類、
      品質、數量相同之物，未定返還期限者，借用人得隨時返
      還，貸與人亦得定一個月以上之相當期限，催告返還；繼
      承人對於被繼承人之權利、義務，不因繼承而消滅；繼承
      人對於被繼承人之債務，以因繼承所得遺產為限，負連帶
      責任，繼承人相互間對於被繼承人之債務，除法律另有規
      定或另有約定外，按其應繼分比例負擔之，民法第474條
      第1項、第478條、第1154條、第1153條定有明文。又因交
      付金錢之原因多端，除有金錢之交付外，尚須本於借貸之
      意思而為交付，方克成立。倘當事人主張與他方有消費存
      在者，自應就該借貸意思互相表示合致及借款業已交付之
      事實，均負舉證之責任，其僅證明有金錢之交付，未能證
      明借貸意思表示合致者，仍不能認為有該借貸關係存在，
      此有最高法院98年度台上字第1045號民事判決意旨可參。
　　⒉查楊再生生前為士林區農會之會員，曾向士林區農會申辦
      下列貸款：①81年10月5日，借2,800,000元、②85年4月23
      日，借2,600,000元、③86年11月11日，借2,300,000元，
      本金共計7,700,000元（即系爭楊再生名義貸款），其連
      帶保證人為楊明賢，有借款人歸戶資料在卷可詳（見北司
      調卷第37-63頁）。據證人即楊明賢之妻、兩造之母丙○○○
      證稱，楊明賢曾跟楊再生一起去士林區農會借錢，以供自
      己花天酒地享樂使用（見本院卷第533頁）；參以民國80
      年代之農會信用部業務管理辦法第10條第1項規定：「農
      會信用部不得對非會員辦理放款。但…辦理會員同戶家屬
      之放款…不在此限。 」（見本院卷第587-594頁），可見
      當時士林區農會之放款對象限於會員、同戶家屬；而楊再
      生生前設籍於臺北市士林區（見本院卷第115頁），楊明
      賢則設籍於新北市三重區（見北司調卷第21頁），並未與
      楊再生設籍於同一戶內，可見楊明賢確實無法以自己名義
      向士林區農會貸款，有借用楊再生名義之必要。又參諸楊
      再生名義之80年9月24日借款申請書可知，楊再生先前申
      請貸款時，楊明賢亦擔任連帶保證人，且借款用途記載為
      「購買機器」、還款來源為「工廠生產」（見北司調卷第
      65頁），核與楊明賢曾經營新協賢鐵工廠一情相符。據此
      ，原告主張：楊明賢向來均借用楊再生之會員名義，向士
      林農會借款，系爭楊再生名義貸款亦是如此等語，似屬有
      據。
　　⒊系爭楊再生名義貸款尚無從認定是原告借用楊再生名義所
      借，應是楊明賢所借：
　　　⑴楊明賢借用楊再生名義辦理借款時，雖曾記載借款用途
        為「購買機器」（見北司調卷第65頁），但仍無法排除
        楊明賢挪用借得款項以供自己享樂之可能，因為楊明賢
        就算要借款玩樂，也不可能如實填載在借款申請書上，
        士林區農會見借款用途如此不正經，必然不肯核貸，故
        楊明賢無論如何都會使用「購買機器」之類的正當理由
        來申請貸款，而士林區農會核貸撥款後，實際上亦無法
        監督楊明賢是否真有購買機器、或是挪為他用，因此，
        單憑上述借款申請書內用途之記載，無法斷定系爭楊再
        生名義貸款之流向與用途。
　　　⑵又原告於距今30幾年前（亦即民國70年代）接手經營新
        協賢鐵工廠，惟未辦理負責人變更登記，負責人仍登記
        為楊明賢名義，其後楊明賢就不再管事等情，雖有丙○○○證述可佐（見本院卷第532、542頁），但既然無法確
        認系爭楊再生名義貸款確實是用來購買新協賢鐵工廠機
        器，自然不能認定借用楊再生會員名義實際借款之人為
        原告。
　　　⑶況且，楊再生向農會借款時，原告從未擔任連帶保證人
        ，反而都是由楊明賢出面作保，可見楊明賢更有可能是
        借用楊再生名義借款花用之人。被告雖稱：楊明賢是因
        為以名下不動產設定抵押權，擔保楊再生之貸款，故而
        必須由楊明賢擔任連帶保證人等語，但士林區農會之歸
        戶資料中，楊再生帳戶下楊明賢之身分記載為「連帶保
        證人」，提供擔保品欄位卻是空白，未見楊明賢有提供
        擔保物的紀錄（見北司調卷第35頁），況且，連帶保證
        人應該不以物上保證人為限，原告倘若實際使用系爭楊
        再生名義貸款，衡情楊再生、楊明賢應會要求原告加入
        擔任連帶保證人，以免自己承擔過重的責任。因此，從
        原告未曾擔任連帶保證人一情，可以推知系爭楊再生名
        義貸款應非原告借用，而是楊明賢借用。
　　⒋系爭楊再生名義貸款雖然依序於①85年4月23日、②86年11月
      11日、③96年1月10日清償完畢，有債務人歸戶資料可查（
      見北司調卷第37-63頁），然而，其還款來源可認定是由
      原告實際出資者，只有其中925,927元，分敘如附表：
編號 日期 原告主張 金額 原告所舉證據  本院採認 金額 理由 1 88.7.13 102,962 本院卷第273-281頁 102,962 已載明匯款人為原告 2 88.9.13 12,617 本院卷第283頁 12,617 已載明匯款人為原告 3 88.9.13 3,920 本院卷第285頁 0 未載明匯款人 4 88.9.13 416,537 本院卷第287頁 0 未載明匯款人 5 88.11.18 301,073 北司調卷第67-69頁 301,073 已載明匯款人為原告 6 88.11.24 203,107 北司調卷第73-75頁 200,000 金額有誤 7 89.3.17 259,275 本院卷第289-295頁 259,275 匯款人為原告之妻甲○○，堪認為原告出資代償 8 94.6.15 50,000 本院卷第297-403頁 50,000 已載明匯款人為原告 9 96.1.10 7,504 本院卷第405、407頁 0 未載明匯款人 10 96.1.10 412,500 本院卷第409、411頁 0 楊再生提款後存入。原告主張：因楊再生另積欠原告其他款項，故楊再生以此筆還款作為另一借款之清償，應視為原告還款云云，並未舉證以實其說，自難憑採。 11 96.1.10 92,719 本院卷第415、417頁 0 未載明匯款人 總額  1,862,214  925,927  
      又證人丙○○○雖證稱：楊明賢在外借的債「都是我跟我兒
      子乙○○做工作還錢的」（見本院卷第531、533頁），但就
      楊明賢實際償還之金額為何，丙○○○僅稱：「楊明賢從來
      沒有跟我說他在外面欠人家多少錢」，「借來的錢我都沒
      有看到，我都不知道。借了多少錢，我也不知道」，「後
      來乙○○跟我說楊明賢在外面欠了兩百多萬元」，「是楊明
      賢過世後我才知道」（見本院卷第539、545頁）；而證人
      甲○○雖證稱：「我是從原告的小本子上面看到」，「 他
      分好幾筆借款，陸陸續續的借款，詳細的數字我先生比較
      清楚，我知道大概是280萬元左右」（見本院卷第486頁）
      ；但丙○○○、甲○○所知借款、還款金額都是聽原告轉述、
      或觀看原告自行製作之紀錄所得知，不能用以證明原告之
      主張。此外，原告未能提出其他交付借款之證據，憑現有
      證據僅得認定原告曾代楊明賢清償系爭楊再生名義貸款中
      之925,927元。
　　⒌就原告實際出資償還之部分，據證人丙○○○證稱，是楊明賢
      要求原告還款，但楊明賢當時只說「欠人家錢就應該去還
      」、「我欠的錢你要去還」。經原告訴訟代理人詢問：「
      楊明賢要求乙○○還士林農會貸款，是不是有說要怎麼還乙○○？」，丙○○○仍答：「我兒子乙○○很乖，楊明賢叫他做
      什麼就會做什麼，不會跟楊明賢爭執。」原告訴訟代理人
      再度確認：「楊明賢有沒有跟乙○○說你先幫我還錢，以後
      我再還給你？」丙○○○再答：「我沒有聽到」（見本院卷
      第534頁）。其後，被告訴訟代理人詢問：「所以楊明賢
      把鐵工廠交給乙○○經營，乙○○拿一點錢給楊明賢當零用錢
      花對嗎？」丙○○○答：「對啊，如果楊明賢有要花錢，就
      跟乙○○拿。」被告訴訟代理人再問：「所以乙○○給楊明賢
      的錢是零用錢？」丙○○○答：「對。」（見本院卷第538頁
      ），被告訴訟代理人再問：「你認為乙○○拿錢給楊明賢用
      ，是應該的嗎？是兒子養父親天經地義的嗎？」丙○○○答
      ：「兒子要養長輩是應該的。」被告訴訟代理人：「乙○○
      拿錢給楊明賢是借給楊明賢的嗎？」丙○○○答：「不是借
      的。」被告訴訟代理人再問：「兒子乙○○拿錢給父親楊明
      賢，有說這是借款嗎？」丙○○○又答：「沒有借款。」（
      見本院卷第544頁）。經兩造訴訟代理人多次確認，證人
      丙○○○均明確答稱：楊明賢並未承諾原告將來會返還其清
      償貸款的金額，原告與楊明賢間不是借貸關係，可見原告
      與楊明賢間並無消費借貸合意存在。
　　⒍證人丙○○○證稱：楊明賢生前雖曾向原告說過「我沒有花到
      你的錢」，但他的意思是，若未來楊明賢將溪州段土地賣
      掉，要分給各個子女，因為楊淑朱沒有房子，生活比較辛
      苦，就拿土地賣得價金的錢給楊淑朱一點錢買房子的頭期
      款，再分一點給被告，剩下去還自己的債，並沒有說要給
      原告多少錢，楊明賢本來要賣土地，也有人來買，但因為
      楊再生阻擋不願意賣，最後沒有賣，所以楊明賢的債務都
      是原告在還（見本院卷第535-536、545頁），據此，楊明
      賢只是在生前曾經計畫出售溪州段土地清償自己的債務，
      卻因楊再生阻擋而作罷，楊明賢並未向原告承諾返還其代
      償系爭楊再生名義貸款之款項，亦未約定於死亡後以其遺
      產抵償。至證人甲○○雖證稱：楊明賢多次承諾於去世後以
      遺產抵償積欠原告之借款，丙○○○亦曾在場聽聞云云（見
      本院卷第487-489頁），顯然與丙○○○之證述不符，衡酌甲○○為原告之妻，且為原告訴訟代理人，有偏袒原告之虞，
      應以丙○○○之證述為可採。
　　⒎據此，原告雖曾代楊明賢清償部分系爭楊再生名義貸款925
      ,927元，但楊明賢並未承諾還款予原告，原告與楊明賢間
      並無消費借貸合意存在。是以，原告依消費借貸之法律關
      係，請求被告在應繼份比例內返還該代償款項，為屬無據
      。
　㈡代墊扶養費部分：
　　⒈按無法律上之原因而受利益，致他人受損害者，應返還其
      利益，民法第179條定有明文。又直系血親相互間，互負
      扶養之義務；負扶養義務者有數人而其親等同一時，應各
      依其經濟能力，分擔義務；受扶養權利者，以不能維持生
      活而無謀生能力者為限，但此項無謀生能力之限制，於直
      系血親尊親屬，不適用之，民法第114條第1項、第1115條
      第3項、第1117條定有明文。然而，直系血親尊親屬受扶
      養之權利，仍應受「不能維持生活」之限制，而所謂不能
      維持生活，係指不能以自己之財產維持生活者而言，故直
      系血親尊親屬，如能以自己之財產維持生活者，自無受扶
      養之權利，此有最高法院62年度第2次民事庭會議決議（
      四）、96年度台上字第2823號民事判決意旨可據。據此，
      倘若直系血親尊親屬之財產足可維持生活，其直系血親卑
      親屬本無扶養之義務，縱使卑親屬之其中一人曾經自願提
      供金錢供該尊親屬花用，亦未因而使其他卑親屬受有免於
      支付扶養費用之利益，自不得依不當得利法律關係，請求
      其他卑親屬返還代墊之扶養費用，此有最高法院 104 年
      度台簡抗字第230號、105年度台簡抗字第2號民事裁定意
      旨可據。
　　⒉次按法院審理家事事件認有必要時，得斟酌當事人所未提
      出之事實，並依職權調查證據；法院應依職權調查事實及
      必要之證據；但離婚、終止收養關係、分割遺產或其他當
      事人得處分之事項，準用民事訴訟法第二編第一章第三節
      有關事實證據之規定，家事事件法第10條第1項前段、第7
      8條第1項、第2項前段定有明文。據此，就當事人得處分
      之事項，原則上有關事實證據之蒐集，應由當事人為之，
      並應適用民事訴訟法第277條規定分配舉證責任。請求返
      還代墊親屬扶養費之不當得利，雖屬家事非訟事件，但其
      本質上是在清算、分擔過往的費用，與該親屬直接請求繼
      續扶養不同，並無維持該親屬生計的迫切需求存在，應認
      屬家事事件法第10條第2項所指之「當事人得處分之事項
      」，因此，原告請求返還代墊扶養費之不當得利者，應就
      曾經現實代墊扶養費用金額若干、以及該親屬之財產不足
      以維持生活等事實，負舉證責任，此有最高法院105年度
      台抗字第322號民事裁定、106年度台上字第92號民事判決
      意旨可據。
　　⒊經查，證人丙○○○證稱：楊明賢如果有要花錢，都跟原告拿
      ，當時新協賢鐵工廠都是原告在經營，錢都是原告賺來的
      。楊明賢會去酒家賒帳喝酒、或是以支票貼現借錢，欠的
      債務都是原告去還。楊明賢的勞健保費用，都是原告在繳
      等語（見本院卷第536、538-539、541頁），惟其金額尚
      非明確。原告雖提出楊明賢98年間之醫藥費用收據（見本
      院卷第79-113頁），但未能舉證證明其他開銷、花費之金
      額。
　　⒋又楊明賢生前最後一年即103年間之財產尚有三重房地、溪
      州段土地，其房屋課稅現值、土地公告現值合計即達17,0
      70,000元，有全國財產稅總歸戶財產查詢清單在卷可詳（
      見本院卷第63頁），其市價可能更為高昂。其中，三重房
      地雖為楊明賢生前居住使用，為兩造所不爭執（見本院卷
      第124頁），無法變賣，但楊明賢曾經以該房地為第一銀
      行設定抵押權，擔保原告之借款，有土地、建物第二類登
      記謄本在卷可詳（見本院卷第59-61頁），可見楊明賢確
      能以之擔保借款支應開銷。又溪州段土地是楊明賢繼承所
      得的農地，沒有耕作利用，為兩造所陳明（見本院卷第12
      4頁），而原告生前曾有意出售，且有人前來洽購，只是
      因為楊再生阻擋不願意出賣，最後沒有成交等情，業據證
      人丙○○○證述明白（見本院卷第545頁），實際上，就算楊
      再生也是共有人，楊明賢亦可藉由請求變價分割等方式，
      將溪州段土地變現，客觀上並無何等不能處分之情事。楊
      明賢因楊再生阻攔而打消出售之念，只是楊明賢個人主觀
      考量而已，不能據此認定溪州段土地為不能處分之財產。
　　⒌據此，楊明賢生前有可處分之財產，透過貸款、變賣即可
      換得金錢，足供生活所需，原告又不能舉證證明楊明賢有
      何不能維持生活之特殊情事，難認楊明賢生前有何得以請
      求被告扶養之權利。原告縱使自願為楊明賢支出部分生活
      費用、甚或出資供其享樂，並未因而使被告受有免於支付
      扶養費用之利益。是以，原告依民法第179條規定，請求
      被告返還代墊扶養費用，亦屬無據。
四、綜上所述，原告依民法第478條、第1154條、第1153條規定
    ，請求被告返還楊明賢借款中之1/4即1,175,473元本息，並
    依民法第179條規定，請求被告返還擔楊明賢扶養費用之1/3
    即900,000元本息，均無理由，應予駁回。
五、原告之訴既經駁回，其假執行之聲請亦失所附麗，應併予駁
    回。
六、本件事證已臻明確，兩造其餘主張、攻擊防禦方法及所提證
    據，經審酌後認於本件判決結果不生影響，爰不逐一論駁，
    併此敘明。
七、據上論結，本件原告之訴為無理由，依家事事件法第51條、
    民事訴訟法第78條，判決如主文。
中　　華　　民　　國　　110 　年　　12　　月　　15　　日
                  民事第三庭  審判長法　官　方祥鴻
　　　　　　　　　　　　　　　　　　法　官　陳裕涵
　　　　　　　　　　　　　　　　　　法　官　王沛元
以上正本係照原本作成。
如對本判決上訴，須於判決送達後20日內向本院提出上訴狀。如
委任律師提起上訴者，應一併繳納上訴審裁判費。
中　　華　　民　　國　　110 　年　　12　　月　　15　　日
                                    書記官  顏莉妹